最高法院刑事判決　　　　　　　　　　　　　　　　　九十一年度台上字第一八號
　　上　訴　人　甲○○
　　選任辯護人　洪永叡律師
　　　　　　　　郭林勇律師
右上訴人因業務過失致人於死案件，不服台灣高等法院台中分院中華民國八十八年十
月廿六日第二審判決（八十八年度交上訴字第一四一五號，起訴案號：台灣苗栗地方
法院檢察署八十七年度偵字第二九七○號），提起上訴，本院判決如左：
    主  文
原判決撤銷，發回台灣高等法院台中分院。
    理  由
本件原判決認定上訴人甲○○係東邦工程有限公司（下稱東邦公司）中部地區業務經
理，中部地區事務由其全權負責，係從事業務之人。緣東邦公司於民國八十年四月三
十日與前台灣省交通處公路局第二區工程處（下稱第二區工程處）簽訂台一線通宵甲
南一○點七四五公里至一四六點一五四公里段拓寬工程合約，上訴人負責該道路之施
工。該工程於八十四年五月八日完成驗收後，東邦公司簽具工程保固切結書，同意自
驗收日起二年內負保固責任。嗣第二區工程處發現台一線省道北上一四一點三○○公
里處有一大坑洞，即依合約規定，分別於八十五年四月三十日及五月十五日通知東邦
公司修復；上訴人收受通知後，明知上開路段路面地基下陷發生坑洞，足以影響行車
往來安全，應注意即時加以修補或採取其他必要措施，依當時之情形又無不能注意之
情事，乃疏未注意即時修復，適於同年五月十二日晚間七時三十分許，梁月桂駕駛機
車行經上開路段時，不慎為路面坑洞絆倒，致人車倒地造成頭部外傷及顱內出血，經
送醫急救不治死亡等情。因而維持第一審論處上訴人從事業務之人，因業務上之過失
致人於死罪刑之判決，駁回其在第二審之上訴。固非無見。惟查：(一)刑法第十五條第
一項所稱對於一定結果之發生，法律上有防止之義務，能防止而不防止者，與積極行
為發生結果者同；其先決條件，又以同條第二項規定因自己行為致有發生一定結果之
危險者，應負防止其發生之義務為必要。質言之，應以行為人有為「自己之行為」之
前提要件，且已發生一定結果之危險情形者，始得課以行為人防止發生危險結果之保
證人義務。東邦公司承攬第二區○○○○○段道路之拓寬工程，該工程於八十四年五
月八日完成驗收，東邦公司固簽具工程保固切結書，同意自驗收日起二年內負保固責
任。然依該合約書第十七條規定，東邦公司僅就「…在保固期間內倘工程有損壞、坍
塌、漏水或其他瑕疵時，經查明屬於乙方（即東邦公司）工作不良，或使用材料不佳
所致者，應由乙方於限期內負責無價修復，逾期不修，甲方（即第二區工程處）即予
以動用保固保證金代為辦理」。換言之，上開道路拓寬工程有損壞、坍塌、漏水或其
他瑕疵時，經查明屬於東邦公司工作不良，或使用材料不佳所致者，始應由東邦公司
於保固限期內負責修復。故上訴人應否負過失致人於死責任，應以東邦公司於施工期
間有無因工作不良，或使用材料不佳之行為為前提要件。第一審未待調查清楚，審認
明白，逕以上開工程於保固期間內發生路基下陷造生坑洞，梁月桂因駕駛機車行經上
開路段，不慎為坑洞絆倒，致人車倒地造成死亡之結果，即認定上訴人有過失責任，
委有職權調查能事未盡、判決理由不備之違法。原判決未加糾正，逕予維持，均有可
議。(二)判決不載理由者當然為違背法令，所謂判決不載理由，係指依法應記載於判決
理由內之事項不予記載，或記載不完備者而言，此為刑事訴訟法第三百七十九條第十
四款上段之當然解釋，而有罪之判決書，對於被告有利之證據不採納者，應說明其理
由，復為刑事訴訟法第三百十條第二款所明定。故有罪判決書對於被告有利之證據，
如不加以採納，必須說明其不予採納之理由，否則即難謂非判決不備理由之違法。證
人即第二區工程處工務所主任陳國榮於原審證稱：「該坑洞應該是事後挖掘造成的、
我依照片判斷是被挖過才回填上去的」、「該路段是由我監造的，沒有（偷工減料情
形）」；證人即同處工務員余宜復亦證稱：「很難講是否施工不良，不過下陷的地方
是在換管的位置」；證人郭智州並證謂：「原來的路面是我做的，事過約二年多，工
程處說路面有下陷，通知我去看，看的結果，那邊有很長的裂痕，顯然是挖管線造成
的」各等語（見原審卷第四五頁至五四頁）。如果無訛，上開道路拓寬工程事後有路
基下陷造成坑洞情形，是否因東邦公司施工不良，或使用材料不佳所致者，即堪質疑
。上開證人之證詞似對上訴人有利，原判決徒以所稱僅可證明該路面完工前之狀態，
無從認定完工後經車輛輾壓不可能有龜裂凹陷之發生，與仍無從確認該龜裂凹陷係因
他單位埋設管線後回填不實所致云云。遽加摒棄不採。併有判決理由欠備之違誤。(三)
當事人或辯護人在審判期日前或審判期日，聲請調查之證據，如法院未予調查，又未
認其無調查之必要，以裁定駁回之者，其所踐行之訴訟程序，自屬違法，此項程序違
法，如審酌案情並非無影響於判決，即足為原判決撤銷之原因。上訴人於原審曾聲請
向前台灣省交通處公路局第二區工程處調取該工程處、同處第二工務段及東邦公司等
單位會勘上開路段路基下陷情形及修復責任歸屬，原審向該處函調後（見原審卷第六
三頁），未待回覆，即行辯論終結。此等事項，攸關過失責任之歸屬，對於釐清案情
尚非無影響，自應盡職權調查之能事，原審未待調查清楚，並於判決內說明其不予調
查之理由，復有調查未盡及理由不備之違法。以上為上訴意旨所指摘及本院得依職權
調查之事項，應認原判決有發回更審之原因。
據上論結，應依刑事訴訟法第三百九十七條、第四百零一條，判決如主文。
中      華      民      國    九十一    年      一      月      三      日
                              最高法院刑事第五庭
                                  審判長法官  紀  俊  乾
                                        法官  黃  正  興
                                        法官  劉  介  民
                                        法官  陳  東  誥
                                        法官  張  春  福
      右正本證明與原本無異
                                              書  記  官
中      華      民      國    九十一    年      一      月      七      日
